臺中高等行政法院判決　　　　　　　　　　　　　　九十二年度訴字第一○四二號
　　　　　　　　　　　　　　　.
　　原　　　告　大東海文化事業有限公司
　　代　表　人　甲○○
　　送達代收人　乙○○
　　被　　　告　臺中縣政府
　　代　表　人　丙○○
　　訴訟代理人　戊○○
　　　　　　　　丁○○
右當事人間因建築法事件，原告不服內政部中華民國九十二年十月二十九日台內訴字
第○九二○○○六八三六號訴願決定，提起行政訴訟，本院判決如左︰
　　主  文
訴願決定及原處分均撤銷。
訴訟費用由被告負擔。
　　事  實
一、事實概要：緣原告在台中縣豐原市○○路八九號建築物開設補習班，經被告機關
    治安會報統一聯合稽查小組於九十二年四月二十九日赴現場稽查，發現系爭建築
    物一、二樓未辦補習班立案手續卻實際作補習班使用，請原告於九十二年五月三
    十一日前完成建築物公共安全檢查簽證及申報，惟原告逾期未辦理系爭建築物公
    共安全檢查簽證及申報，被告機關認原告違反九十二年六月五日修正公布之建築
    法第七十七條第三項規定，乃依同法第九十一條第一項第四款規定，以九十二年
    七月十七日府工使字第○九二○一八七二一一號函檢附同文號處分書處原告新臺
    幣（下同）六萬元罰鍰，並限於九十二年七月二十日前完成簽證及申報手續。原
    告不服，以系爭建築物為供一般辦公室使用，並無教室、課桌椅等教具，亦無聘
    請老師到現場授課之事實，提起訴願，經訴願決定駁回，遂提起本件行政訴訟。
二、兩造聲明：
    (一)原告聲明求為判決：訴願決定及原處分均撤銷。
　　(二)被告聲明求為判決：駁回原告之訴。
三、兩造之陳述：
    (一)原告主張之理由：
    1.緣原告於台中縣豐原市○○路八九號之營業所在地，成立「大東海文化事業有
      限公司豐原分公司」，並經向被告機關申請營利事業登記在卷。原告依登記營
      業項目，出版、批發及行銷各類公職考試及各類證照考試之文字、有聲書籍及
      文具零售等，是原告於前揭營業所在地，無聘請任何老師，未開設任何課程，
      且無任何教師及學生於該營業所在地授課、上課，該營業所在地亦無任何教室
      、課桌椅、黑板、講台、或任何教具，係屬原告一般辦公室所在地，故非作為
      「補習教育之教學場所」，詎被告竟率認原告於前營業所在地，未辦補習班立
      案手續，實際作補習班使用，令限期改善，並應立即停止使用。
    2.按「建築物所有人、使用人應維護建築物合法使用與其構造及設備安全。」、
      「供公眾使用之建築物，應由建築物所有權人、使用人定期委託中央主管建築
      機關認可之專業機構或人員檢查簽證，其檢查簽證結果應向當地主管建築機關
      申報．．．」「第三項之檢查簽證事項、檢查期間、申報方式及施行日期，由
      內政部定之。」建築法第七十七條第一項、第三項及第五項分別定有明文。惟
      按建築物公共安全檢查簽證及申報辦法第二條第一項規定：「本辦法所稱建築
      物公共安全檢查申報人，為建築物所有權人、使用人。」同辦法第四條規定：
      「建築物公共安全檢查申報期間及施行日期，如附件二。」附表二建築物公共
      安全檢查申報期間及施行日期規定：「Ｇ類第２組供『一般辦公室』使用場所
      ，在五○○平方公尺以上未達二○○○平方公尺，每四年申報一次」。
    3.查原告營業所在地，應屬「一般辦公室」，非作為補習教育之教學場所，詎被
      告誤屬附件三建築物公共安全檢查申報期間及施行日期規定Ｄ類「供短期職業
      訓練、各類補習教育及課業輔導之教學場所」項下，自與事實不合，難謂適法
      。且原告營業所在地，面積約八十平方公尺，屬前揭建築物公共安全檢查申報
      期間及施行日期規定Ｇ類第２組五○○平方公尺以下，即不須申報，被告逕謂
      原告於營業所在地實際作補習班使用云云，實未究明實際情形，認定事實違反
      經驗法則及邏輯。
    4.綜上，原處分及訴願決定據以認定之事實，顯有錯誤，其適用法令自有違誤。
    (二)被告答辯之理由：
    1.按建築法第七十七條第三項規定：「供公眾使用之建築物，應由建築物所有權
      人、使用人定期委託中央主管建築機關認可之專業機構或人員檢查簽證，其檢
      查簽證結果應向當地主管建築機關申報。」，又依同法第九十一條第一項規定
      ：「違反第七十七條第三項規定者，處建築物所有權人、使用人新臺幣六萬元
      以上三十萬元以下罰鍰，並限期改善或補辦手續，逾期仍未改善或補辦手續者
      得連續處罰，並停止其使用。必要時並停止供水、供電或封閉、強制拆除。」
    2.次按建築物公共安全檢查簽證及申報辦法第八條第二項規定「建築物公共安全
      檢查申報人應接獲通知改善之三十日內，依通知改善事項改善完竣送請復審，
      逾期未送審或復審仍不合規定者，主管機關應依本法第九十一條規定處理。」
    3.再依台中縣短期補習班設立及管理規則第二條第二款規定：「補習班係指對外
      公開招生、收費、授課之短期補習教育機關。」暨補習及進修教育法第十二條
      規定：「補習及進修教育，除以一般方式施教外，得以函授、廣播、電視、電
      腦網路等教學方式辦理。」
    4.依據被告治安會報統一聯合稽查小組於九十二年四月二十九日前往原告豐原分
      公司建築物現場稽查，依台中縣私立短期補習班公共安全檢查紀錄表紀錄內容
      ，該址確實設有教室（白板、課桌椅）、電腦之教學設備，並有六名學生在上
      課（該班係以電腦磁片錄影教學方式上課），有稽查紀錄表、該班招生簡章、
      現場證片影本為證，原告已涉有補習班之性質營業行為。且營業樓層為一、二
      樓，故實際營業用途為補習班，被告所屬工務局檢查人員並請現場代表人甲○
      ○：請於九十二年五月三十日前完成建築物公共安全檢查申報。」原告主張其
      營業所在地應屬一般辦公室，非作為補習教育之教學場所之用途，且面積約八
      十平方公尺，係在五百平方公尺以下，依規定不須申報等語，當屬辯解之辭，
      核無可採。
    5.綜上，依前開規定本案建築物公共安全聯合檢查紀錄表載明被告目的事業主管
      單位已認定為Ｄ類第５組補習班業，依規定自八十六年七月一日起應自行於每
      年七月一日至十二月三十一日之期間向被告申報建築物公共安全檢查簽證及申
      報，惟經被告九十二年四月二十九日派員至現場稽查並告知原告須於九十二年
      五月三十日前辦理完成建築物公共安全申報，惟原告逾通知期限仍未完成申報
      ，且至被告九十二年七月十七日行政處分時亦仍未辦理申報，原告違反建築法
      第七十七條第三項規定之事實明確，被告以九十二年七月十七日府工使字第○
      九二○一八七二一一號函所為處分係依法有據。原告仍執陳詞提起本訴，難謂
      有理，請准判決如答辯聲明。
　　理  由
一、本件被告以原告在台中縣豐原市○○路八九號建築物開設補習班，經被告機關治
    安會報統一聯合稽查小組於九十二年四月二十九日赴現場稽查，發現系爭建築物
    一、二樓未辦補習班立案手續卻實際作補習班使用，請原告於九十二年五月三十
    一日前完成建築物公共安全檢查簽證及申報，惟原告逾期未辦理系爭建築物公共
    安全檢查簽證及申報，被告機關認原告違反九十二年六月五日修正公布之建築法
    第七十七條第三項規定，乃依同法第九十一條第一項第四款規定，以系爭處分書
    處原告六萬元罰鍰，並限於九十二年七月二十日前申報備查完成。屆期仍未補辦
    手續而繼續使用者，得連續處罰，並限期停止其使用。必要時，並停止供水供電
    、封閉或命其於期限內自行拆除，恢復原狀或強制拆除，雖非無見。
二、經查，本件原告在台中縣豐原市○○路八九號一樓設立之豐原分公司，原核准營
    業項目為圖書出版業、圖書批發業及書籍、文具零售業，有營利事業登記證一件
    附卷可稽，原核准類組屬Ｇ類第３組。嗣經被告機關治安會報統一聯合稽查小組
    於九十二年四月二十九日赴現場稽查，發現系爭建築物一、二樓未辦補習班立案
    手續卻實際作補習班使用（屬Ｄ類第５組，每一年申報一次），請原告於九十二
    年五月三十一日前完成建築物公共安全檢查簽證及申報，原告逾期未辦理系爭建
    築物公共安全檢查簽證及申報，被告乃據以處罰。惟查本件被告對原告處分所開
    立之台中縣政府行政處分書，其上記載原告之違規事實理由為「一、本府於九十
    二年四月二十九日稽查時，坐落本縣豐原市○○路八九號建築物供大東海文化事
    業有限公司。二、未依建築物公共安全檢查簽證及申報辦法於規定申報期間內申
    報備查完成，違反建築法第七十七條第三項規定。」有該處分書一紙附卷可稽。
    被告所開立之處分書是處罰原告逾期未辦理系爭建築物公共安全檢查簽證及申報
    ，然若依原核准類組屬Ｇ類第３組或依原告所主張供一般辦公室使用屬Ｇ類第２
    組，其樓地板面積在五○○平方公尺以下，均不須申報。而本件被告認原告係供
    補習班使用（須每一年申報一次），於系爭處分書上僅記載系爭建築物供原告使
    用，並未明確記載作何使用（即僅記載：供大東海文化事業有限公司），致本院
    無法從處分書上記載之違規事實，認定原告是否已變更使用而須每一年申報一次
    或是否須申報。是被告處分書所載之違規事實理由既有上開違誤之處，被告遽以
    科罰即有違誤，訴願決定未予糾正，亦有未合。原告起訴意旨雖未執此指摘，惟
    原處分既有上開違誤之處，自應將訴願決定及原處分均予撤銷，另由被告為適法
    之處分，以昭折服。
三、據上論結，本件原告之訴為有理由，依行政訴訟法第一百九十五條第一項前段、
    第九十八條第三項前段，判決如主文。
中　　　華　　　民　　　國　　九十三　　年　　　四　　　月　　二十一　　日
                 臺 中 高 等 行 政 法 院   第 二 庭
                                審 判 長 法  官　胡　國　棟
                                         法  官　王　德　麟
                                         法  官　林　秋　華
右正本證明與原本無異。
如不服本判決，應於判決送達後二十日內向本院提出上訴書狀，其未表明上訴理由者
，應於提起上訴後二十日內向本院提出上訴理由書（須依對造人數附具繕本）；如於
本判決宣示或公告後送達前提起上訴者，應於判決送達後二十日內補提上訴理由書（
須附繕本）。未表明上訴理由者，逕以裁定駁回。
提起上訴應預繳送達用雙掛號郵票三九○元（三十四元及五元郵票各十份)。
中　　　華　　　民　　　國　　九十三　　年　　　四　　　月　　二十一　　日
                                         法院書記官　王　百　全
